【裁判字號】    99,訴,146
【裁判日期】    990820
【裁判案由】    分割共有物
【裁判全文】
臺灣彰化地方法院民事判決               99年度訴字第146號
原      告  丙○
訴訟代理人  朱坤棋律師
被      告  乙○○
被      告  甲○○
訴訟代理人  戊○○
被      告  丁○○
上列當事人間請求分割共有物事件，本院於民國99年8月6日言詞
辯論終結，判決如下：
    主  文
兩造共有坐落彰化縣社頭鄉○○段九四０地號、地目道、面積二
一點一四平方公尺之土地，及同段九四一地號、地目建、面積九
四四點八八平方公尺之土地，應予合併分割為如附圖即彰化縣田
中地政事務所民國九十九年七月五日複丈之土地複丈成果圖所示
，即編號940部分、面積三二二點０一平方公尺之土地，分歸被
告乙○○取得；編號940-A001部分、面積三二二平方公尺之土地
，分歸原告、被告丁○○共同取得，並依應有部分比例五分之一
、五分之四之比例維持共有；編號940-A002部分、面積三二二點
０一平方公尺之土地，分歸被告甲○○取得。
訴訟費用由兩造按附表所示之比例負擔。
    事實及理由
壹、程序方面：
一、按訴狀送達後，原告不得將原訴變更或追加他訴，但被告同
    意者，或不甚礙被告之防禦及訴訟之終結者，不在此限，民
    事訴訟法第255條第1項第1款、第7款分別定有明文。本件原
    告起訴時訴之聲明第1項原係：兩造共有坐落彰化縣社頭鄉
    ○○段941地號、地目建、面積944.88平方公尺之土地准予
    原物分割。嗣於起訴狀送達被告後，於民國99年5月18日具
    狀將上開訴之聲明第1項變更為：兩造共有坐落彰化縣社頭
    鄉○○段941地號、地目建、面積944.88平方公尺之土地，
    及同段940地號、地目道、面積21.14平方公尺之土地（下分
    稱系爭940、941地號土地，合稱系爭2筆土地）准予合併分
    割。經被告乙○○、丁○○分別以書狀表示同意合併分割系
    爭2筆土地，被告甲○○則於99年8月6日本院言詞辯論期日
    當庭表示同意合併分割系爭2筆土地，是原告追加合併分割
    系爭940地號土地部分，已得被告乙○○、丁○○、甲○○
    之同意，且不甚礙被告之防禦及訴訟之終結，核與首揭規定
    相符，應予准許。
二、本件被告乙○○、丁○○經合法通知，均未於最後言詞辯論
    期日到場，核無民事訴訟法第386條各款所列情形，爰依原
    告之聲請，由其一造辯論而為判決。
貳、實體方面：
一、原告主張：
（一）系爭2筆土地為兩造所共有，兩造應有部分比例詳如附表
      所示。系爭2筆土地並無因物之使用目的不能分割之情形
      ，共有人間亦無限制土地分割之協議，惟共有人無法達成
      分割之協議，爰依法訴請裁判分割；又系爭2筆土地相毗
      鄰，共有人及共有人就系爭2筆土地之應有部分均相同，
      土地使用分區均為住宅區，爰依民法第824條第5項規定，
      請求合併分割系爭2筆土地。分割方式請求依如附圖即彰
      化縣田中地政事務所99年7月5日複丈之土地複丈成果圖所
      示分割方案分割。
（二）原告及被告丁○○同意於分割後繼續維持共有。附圖所示
      方案分割係依被告乙○○、甲○○之意見作成，並保留主
      要建物，應屬兩造均可接受之合理方案。
（三）另現況圖即彰化縣田中地政事務所99年3月30日複丈之土
      地複丈成果圖所示編號A之3層樓房、編號B之磚造平房，
      是由張家3兄弟繼承，其中訴外人張煥易於系爭2筆土地的
      應有部分及建物的應有部分，均經拍賣由被告丁○○拍得
      ，但系爭2筆土地及現有之建物、空地均係被告甲○○之
      訴訟代理人戊○○（即被告甲○○之母）之配偶在使用，
      系爭2筆土地上之建物均未辦理保存登記等語。並聲明：
      如主文所示。
二、被告之聲明及陳述：
（一）被告甲○○陳稱：同意分割，同意合併分割系爭2筆土地
      ，對附圖所示方案分割無意見。現況圖所示編號A之3層樓
      房，1樓是被告甲○○之訴訟代理人戊○○之公婆於64、
      65年以前建造完成，2、3樓是被告甲○○之父母於20幾年
      前增建，現況圖所示編號B之磚造平房也是被告甲○○之
      父母出資所建。系爭2筆土地上之建物都是被告甲○○一
      家在使用，建物均無使用執照等語。並聲明：同意附圖所
      示分割方案。
（二）被告乙○○、丁○○經合法通知，均未於言詞辯論期日到
      場，然曾以書面陳述：
  １、被告乙○○陳稱：同意合併分割系爭2筆土地，同意附圖
      所示分割方案等語。並聲明：同意附圖所示分割方案。
  ２、被告丁○○陳稱：同意合併分割系爭2筆土地，原告及被
      告丁○○同意於分割後繼續維持共有。系爭2筆土地之建
      物被告丁○○均無使用，但現況圖所示編號A之3層樓房被
      告丁○○有應有部分3分之1等語。並聲明：請鈞院依法判
      決。
三、得心證之理由：
（一）本件原告主張坐落彰化縣社頭鄉○○段941地號、地目建
      、面積944.88平方公尺之土地，及同段940地號、地目道
      、面積21.14平方公尺之土地，為兩造所共有，兩造應有
      部分比例詳如附表所示；系爭2筆土地並無因物之使用目
      的不能分割之情形，共有人間亦無限制土地分割之協議，
      惟共有人無法達成分割之協議等情，業據原告提出土地登
      記謄本、地籍圖謄本為證，且為被告乙○○、甲○○、丁○○所不爭執，堪認原告此部分之主張為真實。是原告基
      於系爭2筆土地共有人之共有物分割請求權，訴請裁判分
      割，即無不合，應予准許。
（二）按共有人相同之數不動產，除法令另有規定外，共有人得
      請求合併分割，民法第824條第5項定有明文。又土地因合
      併申請複丈者，應以同一地段、地界相連、使用性質相同
      之土地為限，地籍測量實施規則第224條第1項亦定有明文
      。查系爭2筆土地相毗鄰，共有人及應有部分均相同，共
      有人均同意合併分割，且系爭2筆土地土地使用分區均為
      住宅區，此有原告提出之地籍圖、土地登記謄本、社頭鄉
      都市計畫土地使用分區（或公共設施用地）證明書可憑，
      並經兩造陳明在卷，至堪確定。是原告請求將系爭2筆土
      地合併分割，為有理由，亦應准許。
（三）次按共有人因共有物分割之方法不能協議決定，而提起請
      求分割共有物之訴，應由法院斟酌當事人之聲請、共有物
      之性質、經濟效用及全體共有人之利益、意願等公平決定
      之。則本院審酌：
  １、系爭2筆土地相鄰接，經合併後略呈梯形，地形尚屬完整
      ；而系爭2筆土地西邊面臨彰化縣社頭鄉○○路○段，可供
      對外聯絡，北邊有彰化縣社頭鄉○○路○段601巷，為一私
      設巷道，可供出入，南邊、東邊則均與訴外人所有土地相
      鄰；系爭2筆土地上目前有被告甲○○一家占有使用之加
      強磚造3層樓房（第1層為加強磚造、第2層為磚造、第3層
      為鐵皮造）、鐵皮磚造平房、鐵架造建物、鐵架造車庫、
      花架，且其中現況圖所示編號A之加強磚造3層樓房及現況
      圖所示編號B、C之鐵皮磚造平房結構良好，堪予使用等情
      ，業據本院會同兩造及彰化縣田中地政事務所測量員到場
      勘測屬實，並製有勘驗筆錄、現場略圖、現況圖（現況圖
      上所載編號A之建物應更正為3層加強磚造）、現場照片4
      張附卷可稽，至堪確定。
  ２、附圖所示之分割方案，使兩造分得之土地均直接面臨彰化
      縣社頭鄉○○路○段或中山路1段601巷，具對外聯絡便利
      之優點；又現況圖所示編號A之3層加強磚造樓房結構良好
      ，堪予使用，由被告甲○○分得附圖所示編號940-A002部
      分之土地，該3層加強磚造樓房即得以保存，至現況圖所
      示編號B、C 之鐵皮磚造平房雖亦堪予使用，惟因被告甲○○之應有部分不足，致無法分得該鐵皮磚造平房所坐落
      土地之全部，然該建物僅為鐵皮磚造平房，縱予部分拆除
      ，亦應不致造成被告甲○○重大損失；再者，兩造分得土
      地地形均略呈長方形，利於日後之建築規畫利用，符合土
      地經濟利用價值；另附圖所示分割方案已為被告乙○○、
      甲○○所同意，而被告丁○○則具狀表示同意於分割後與
      原告繼續維持共有，顯見附圖所示分割方案分割，亦應不
      違其意願；此外，依附圖所示之方案分割客觀上對兩造亦
      無何特別不利之處，且兩造分得之土地價值又與原持分相
      當，亦甚為公平。
  ３、從而，本院認附圖所示之分割方案應屬公平且適當，爰判
      決如主文第1項所示。
四、訴訟費用負擔之依據：民事訴訟法第78條、第80條之1。
中    華    民    國    99    年    8     月    20    日
                  民事第一庭  法  官   簡璽容
以上正本係照原本作成。
如對判決上訴，應於判決送達後20日內向本院提出上訴狀。
如委任律師提起上訴者，應一併繳納上訴審裁判費。
中    華    民    國    99    年    8     月    20    日
                             書記官   彭月美
附表：
┌─────┬───────────┬──────┐
│共有人姓名│    應有部分比例      │應負擔訴訟費│
│          ├─────┬─────┤用比例      │
│          │ 940地號  │ 941地號  │            │
├─────┼─────┼─────┼──────┤
│乙○○    │  1/3     │  1/3     │   1/3      │
├─────┼─────┼─────┼──────┤
│甲○○    │  1/3     │  1/3     │   1/3      │
├─────┼─────┼─────┼──────┤
│丁○○    │  4/15    │  4/15    │   4/15     │
├─────┼─────┼─────┼──────┤
│丙○      │  1/15    │  1/15    │   1/15     │
└─────┴─────┴─────┴──────┘

司法院資訊處製作；財團法人民間司法改革基金會備份。
